【裁判字號】    94,訴,399
【裁判日期】    950327
【裁判案由】    侵權行為損害賠償
【裁判全文】
臺灣屏東地方法院民事判決               94年度訴字第399號
原      告  甲○○
被      告  乙○○
上列當事人間侵權行為損害賠償事件，本院於民國95年3 月13日
言詞辯論終結，判決如下：
    主  文
原告之訴及假執行之聲請均駁回。
訴訟費用由原告負擔。
    事實及理由
一、本件原告原起訴請求被告給付新台幣（下同）204,799 元及
    自起訴狀繕本送達翌日即民國94年3 月5 日起至清償日止，
    按年息5 ％計算之利息，嗣擴張上開請求金額為1,490,000
    元，核原告上開訴之變更，與民事訴訟法第255 條第1 項但
    書第3 款規定相符，應予准許。
二、原告主張：原告與被告原為男女朋友，於91年9 月21日23時
    許，由原告駕車載送被告返家，行經屏東市○○路251 號百
    順超市前，雙方因細故爭執，被告趁原告專心開車無防備意
    識下，突以左手握拳重擊原告右眼，致原告右眼有疼痛、腫
    脹、畏光且流淚不止等症狀。91年9 月24日被告陪同原告前
    往高雄市○○路亨明眼科診所（下稱亨明眼科）就診，初步
    診斷為「右眼外傷性眼球挫傷、結膜下出血」，但未做眼底
    檢查，僅告知眼內出血會慢慢自行吸收，經觀察1 個多星期
    後，原告右眼內出血及腫脹逐漸消失，復因工作繁忙未再回
    診。嗣於92年2 月9 日清晨醒來時，發現右眼內側出現橢圓
    形黑影，原告至高雄醫學大學附設中和紀念醫院（下稱高雄
    醫學院）急診，認係「右眼裂孔性視網膜剝離」，並陸續於
    92年2 月14日、92年6 月10日在財團法人奇美醫院（下稱奇
    美醫院）接受2 次手術皆告失敗，復於92年8 月14日入住高
    雄榮民總醫院接受玻璃體切除併矽油灌注手術，仍然無法挽
    回右眼視力且眼球逐漸萎縮，至93年7 月間經奇美醫院診斷
    結果右眼裸視小於零點零一，無法矯正，右眼已達重傷害之
    殘廢程度，為此爰依侵權行為法律關係，起訴請求被告賠償
    醫療費用53,112元及慰撫金1,436,888 元，於本院聲明：(一)
    被告應給付原告1,490,000 元，及自94年3 月5 日起至清償
    日止，按年利率5 ％計算之利息；(二)願供擔保請准宣告假執
    行。
三、被告則以：兩造前為男女朋友，91年9 月間原告開車搭載被
    告返回屏東，途中兩造發生爭執，被告雖以反手打原告右臉
    頰1 掌，但沒有打原告眼睛，原告當時沒有受傷，也沒有說
    眼睛不舒服。又被告要與原告分手時，原告曾掌摑自己右臉
    頰多次，其迄至94年2 月初始主張被告上開掌摑造成其右眼
    視力受損殘廢，自應舉證因果關係存在。被告並未陪同原告
    至亨明診所，係於上開事件半年後，經原告電話聯絡才知悉
    其視力有問題，且原告於起訴前，均未對被告提及損害賠償
    一事，僅問及被告是否另交男友，並要求被告返還其所贈與
    之8 萬元，被告不同意返還，原告才提起訴訟，其所述顯有
    可疑，被告前開掌摑行為並未造成原告右眼視力殘廢等語置
    辯，於本院聲明：原告之訴駁回；如受不利判決，願供擔保
    請准免為假執行。
四、兩造不爭執事項：
  (一)兩造前為男女朋友，被告曾於91年9 月21日23時許以左手打
    原告右臉頰；原告亦曾於91年10月2 日自己打右臉頰2 次（
    本院卷1 第46至47頁，偵卷第65頁）。
  (二)原告於92年8 月16日在高雄榮民總醫院接受玻璃體切除併矽
    油灌注手術，仍無法挽回右眼視力，至93年7 月經奇美醫院
    診斷結果，右眼裸視小於零點零一，無法矯正，已達重傷害
    之殘廢程度（本院卷1 第11至13頁，偵卷第27、29、44、54
    頁）。
  (三)原告告訴被告涉犯上開重傷害刑案，經台灣屏東地方法院檢
    察署檢察官偵查結果，認為被告上開掌摑行為非造成原告右
    眼視力無法回復之原因，故於94年10月5 日以94年度偵字第
    3918號為不起訴處分，原告不服聲請再議，台灣高等法院高
    雄分院檢察署乃於94年11月17日以94年度上聲議字第1038號
    駁回再議確定（本院卷1 第268 至271 頁；卷2 第26至27頁
    ）。
  (四)原告簡略病史如下（本院卷1 第231 頁）：
  1.於80年2 月11日至信合美眼科初診詢問放射狀角膜切開近視
    手術，當時近視度數雙眼皆約500 度，89年5 月26日並接受
    左眼翼狀贅片手術（本院卷1 第40、170 至176 頁）。
  2.於89年10月19日至市立聯合醫院大同院區初診時，已有近視
    手術之記錄，因此其近視手術應介於80至89年間（本院卷1
    第61、164至169頁）。
  3.於90年8 月23日因左眼復發性眼翼到高醫初診，當時雙眼皆
    可矯正至1.0 （本院卷1 第58、146 至163 頁）。
  4.於91年9 月24日至亨明眼科初診，主訴右眼被拳頭打到，未
    記錄受傷時間，當時僅記錄右眼眼白鼻側有結膜下出血，診
    斷為右眼挫傷並結膜下出血，未量視力（本院卷1 第177 至
    180 頁）。
  5.於92年2 月9 日右眼突然出現2 天飛蚊，到高醫急診發現右
    眼裂孔性視網膜剝離，當時右眼矯正視力為0.7 ，左眼矯正
    視力為0.8，未提及右眼有外傷病史。
  6.於92年2 月12日到奇美醫院初診，病例上特別提到患者否認
    有眼睛外傷病史。92年2 月14日在奇美醫院接受右眼第1 次
    視網膜剝離手術，左眼視網膜因周邊退化同時接受冷凍治療
    ，術後1 星期併發右眼玻璃體出血。92年6 月10日在奇美醫
    院接受右眼第2 次視網膜剝離手術（本院卷1 第59、181 至
    215 頁）。
  7.於92年8 月14日在高雄榮民總醫院接受右眼第3 次視網膜剝
    離手術頁）。94年6 月15日在高雄榮民總醫院最後1 次的右
    眼視力是眼前20公分僅能分辨手影，左眼矯正視力1.0 （本
    院卷1 第42、216 至228 頁）。
五、原告主張被告於上述時地，因爭吵而對原告右臉頰為掌摑行
    為，造成其右眼視力殘廢等情，業據提出診斷證明書4 份、
    勞工保險殘廢診斷書1 份、醫療費用收據46紙為證（本院卷
    1 第9 至13、65至112 頁），被告雖不否認有上開掌摑行為
    ，然否認其掌摑行為與原告右眼視力殘廢具有相當因果關係
    ，並以前揭情詞置辯，故本院為兩造協議簡化爭點為（本院
    卷2 第9 頁）：(一)原告右眼視力殘廢與被告91年9 月21日掌
    摑行為是否具有相當因果關係？(二)如是，原告所得請求之損
    害賠償金額為何？茲論述如下。
六、原告右眼視力殘廢與被告91年9 月21日掌摑行為是否具有相
    當因果關係？
  (一)按侵權行為損害賠償之債，須損害之發生與加害人之故意或
    過失加害行為間有相當因果關係，始能成立。所謂相當因果
    關係，係以行為人之行為所造成之客觀存在事實，依經驗法
    則，可認通常均可能發生同樣損害之結果而言；如有此同一
    條件存在，通常不必皆發生此損害之結果，則該條件與結果
    並不相當，即無相當因果關係；不能僅以行為人就其行為有
    故意過失，而認該行為與損害間有相當因果關係，最高法院
    著有90年度台上字第772 號判決可資參照。本件被告雖有上
    開掌摑原告之故意行為，然有此行為之存在是否即必然發生
    原告右眼視力殘廢之結果，非無疑義。
  (二)經查，本件送高雄醫學院鑑定結果認為：視網膜剝離原因很
    多，如高度近視、眼內手術後、眼部外傷、眼部震盪、眼內
    發炎、眼內腫瘤或全身疾病引發等，大部分是未有明顯誘發
    原因卻發生視網膜剝離。原告於91年9 月24日在亨明眼科主
    訴拳頭打到而造成右眼結膜下出血，1 星期消退後未有異狀
    ，直到92年2 月初才因突然的飛蚊而在高醫急診，發現有右
    眼裂孔性視網膜剝離，這期間近4 個半月，很難以認定這兩
    件事有直接的因果關係，理由如下：原告的飛蚊症狀是典
    型急性發生裂孔產生飛蚊引發視網膜剝離，不像原來潛伏著
    裂孔慢性引發視網膜剝離；原告在奇美醫院2 月14日第1
    次手術時連左眼也有因周邊視網膜退化而做預防性視網膜冷
    凍治療，是以推斷原告雙眼視網膜本來就有退化性變化，自
    發產生視網膜剝離的危險性本就較高；雖91年9 月24日亨
    明眼科診斷右眼結膜下出血，但僅依原告主訴有拳頭外力，
    無法證明真正是否如此，且未做眼底檢查有無視網膜裂孔或
    撕裂，難以推斷有直接證據證明其相關。唯一對原告有利的
    部分是醫學充滿不確定性，難以肯定此次裂孔性視網膜剝離
    一定跟之前的外傷無關，如果91年9 月的外力傷害屬實，依
    文獻統計，年輕人眼部外傷，如果產生視網膜裂孔，約12％
    在幾天內發生視網膜剝離，1 個月內發生的機率約30％，8
    個月內發生（含蓋前面所述佔率）約僅50％，因此，誰也無
    法肯定92年2 月初的右眼裂孔性視網膜剝離一定與91年9 月
    的外傷無關，不過也無直接證據證明此兩者有一定因果關係
    等情，有該院94年9 月26日高醫附科字第0940002816號函暨
    附件1 份在卷可按（本院卷1 第231 至233 頁）。原告雖以
    ：右眼外傷處與右眼視網膜剝離處均在右眼上方位置吻合，
    及左眼未同時退化等語質疑上開鑑定報告，惟查，經本院職
    權送高雄醫學院函覆：根據亨明眼科病歷記載，原告眼球表
    面之結膜下出血是在右眼眼白鼻側，而非顳側，此與原告所
    述右眼上方受傷位置不符；又原告於92年2 月14日在奇美醫
    院接受右眼視網膜剝離手術時，左眼因視網膜周邊退化同時
    接受預防性冷凍手術治療，故其稱左眼完好無異樣顯有矛盾
    等情，有該院94年11月1 日高醫附秘字第0940003230號函1
    份附卷可稽（本院卷1 第263 頁），前開函覆係為醫師本於
    專業知識所做之鑑定，自堪採信。本件被告雖有掌摑原告之
    行為，然原告自己亦同有掌摑行為，已如前述；又亨明眼科
    病歷所載受傷位置為右眼眼白鼻側（本院卷1 第177 頁），
    與奇美醫院記載視網膜剝離位置在右眼顳側（本院卷1 第19
    1 頁）並不相符；況眼部外傷並不必然產生視網膜裂孔，即
    便產生，在4 個半月後發生視網膜剝離之機率不到8 ％，尚
    難以被告有前開掌摑行為即認定通常必造成原告右眼視力殘
    廢之結果。
  (三)另查，奇美醫院眼科主任蔡武甫醫師於上開偵查案件證稱：
    原告曾在本院因視網膜剝離由我開刀，造成視網膜剝離的原
    因一是高度近視，一是受外力衝擊，原告就診時表示曾作過
    放射狀角膜切開手術，依角膜外觀亦可看出，該手術是當時
    的近視矯正手術，推測原告當時至少近視600 度以上，作完
    該手術後尚有100 多度之近視，因高度近視容易引起視網膜
    病變，進而引起視網膜剝離等語，並於檢視原告在亨明眼科
    、高雄醫學院、高雄榮民總醫院之病歷後復稱：依被告病歷
    記載，其左右眼均有網膜週邊變性之情況，表示已有剝離之
    前因，若有外力衝擊是造成剝離之助因，若沒有週邊變性也
    不致於受外力衝擊即造成剝離等詞（該偵查卷第72頁），此
    係醫師本於專業知識及經驗所為之證述，堪以採信，由此可
    知原告右眼有視網膜週邊變性為其視網膜剝離之主因，外力
    僅是助因。然本件被告雖有掌摑原告之行為，但原告亦同有
    掌摑自己之行為，縱認外力衝擊會造成視網膜剝離之結果，
    被告掌摑行為亦非唯一外力，當難遽認被告掌摑即是造成原
    告右眼視力殘廢之原因。況證人蔡武甫亦於偵查中證稱：原
    告92年2 月14日在本院第1 次開刀很成功，視力恢復至裸視
    0.3 ；92年6 月10日第2 次手術也有成功，但因網膜發生纖
    維增殖性玻璃體網膜變性，原因不明，這是視網膜手術失敗
    最大原因，第2 次開完刀後，回診時有進行灌矽油手術，7
    月10日回診時又發生網膜剝離，醫院安排8 月份回診，但病
    患未回診，經9 個月後才又回診等情，足認原告係因不明原
    因造成網膜纖維增殖性玻璃體網膜變性，才導致右眼視力無
    法回復。
  (四)前揭奇美醫院蔡武甫醫師證言係94年4 月18日刑案偵查時所
    為，而高雄醫學院之鑑定則係本院於94年8 月24日將民事卷
    宗單獨送鑑所得（本院卷1 第229 頁），此2 者乃各別獨立
    為之，並無互相參酌影響之情形，然均未能認定被告上開掌
    摑行為於通常情況下會造成原告右眼視力殘廢之結果，依據
    前開說明，益徵被告上開掌摑行為與原告右眼視力殘廢結果
    間並無相當因果關係，原告此部分主張，即屬無據。至原告
    雖提出案發後兩造通訊譯文舉證被告毆打其右眼，並請求送
    聲紋鑑定，惟查，被告並不否認有掌摑行為，該掌摑行為與
    原告右眼視力殘廢間未具相當因果關係，業如上述，是本院
    認此部分並無送聲紋鑑定之必要，併此敘明。
七、綜上所述，本件被告所為掌摑行為，依據經驗法則，難認通
    常必然發生視力殘廢之結果，該條件與結果並不相當，即無
    相當因果關係，故兩造其餘爭點自無再予審究必要。原告主
    張依侵權行為法律關係，請求被告給付1,490,000 元，及自
    94年3 月5 日起至清償日止，按年息5 ％計算之利息，為無
    理由，應予駁回。原告之訴既無理由，其假執行之聲請，亦
    失所依附，應併予駁回。
八、本件事證已臻明確，兩造其餘攻擊防禦方法及所提證據，經
    核與判決結果無影響，爰不一一論述，附此敘明。
九、據上論結，本件原告之訴為無理由，依民事訴訟法第78條，
    判決如主文。
中    華    民    國    95    年    3     月    27    日
                  民事第一庭    法  官  翁世容
正本係照原本作成。
如不服本判決，應於收受送達後20日內向本院提出上訴書狀，其
未表明上訴理由者，應於提出上訴後20日內向本院補提理由書狀
（均須按他造當事人之人數附繕本）。
                                書記官  溫訓暖
中    華    民    國    95    年    3     月    27    日


司法院資訊處製作；財團法人民間司法改革基金會備份。
